台灣高等法院刑事判決　　　　　　　　　　　　　　九十一年度上易字第五八三號
　　上　訴　人　臺灣宜蘭地方法院檢察署檢察官
　　被　　　告　甲○○
右列上訴人因被告贓物案件，不服台灣宜蘭地方法院九十年度易字第三五０號，中華
民國九十一年一月二十二日第一審判決（起訴案號：台灣宜蘭地方法院八十九年度偵
字第三一Ｏ四號），提起上訴，本院判決如左：
    主  文
上訴駁回。
    理  由
一、公訴意旨略以：甲○○曾於民國八十四年十二月間，因贓物案件，經臺灣宜蘭地
    方法院判處有期徒刑三月確定，已於八十五年四月十五日執行完畢；竟不知悔改
    ，復於八十九年十月五日下午四時許，明知停放在冬山鄉○○路○段七十五號天
    照宮後方未懸掛車牌之機車係屬來路不明之贓物（經查為乙○○所有，並於民國
    八十七年三月十六日上午八時許，在羅東鎮○○路四十二巷二之一號為不詳姓名
    之人所竊取），竟仍以新台幣三百元之價格，向天照宮廟祝陳燦錡（涉嫌侵占部
    分，另依職權為不起訴處分）予以故買，並以人力板車載運，擬將該機車變賣，
    惟於同日下午五時許，途經台九省道冬山加油站前，為警發現有異，始查獲上情
    ，因認甲○○涉有刑法第三百四十九條第二項之故買贓物罪等語。
二、公訴意旨認為被告甲○○涉有故買贓物之罪嫌，無非以：(一)陳燦錡供稱：當天被
    告甲○○稱要將機車賣給舊貨商時，伊有說機車不是伊的，已停放有一段時間，
    也不知道是誰停放的，但被告說沒關係，這是壞掉的車子，他會給伊三百元作香
    油錢，所以伊才讓被告將機車載走，甲○○向伊買車時，並沒有向伊拿該車的報
    廢證明，也沒有要其他證件等語；(二)雖被告未於偵查中到庭接受訊問，然其於警
    訊中已坦承購買機車之事實，且由被告並未向證人索取報廢證明或其他證件之事
    實得知，被告辯稱不知車輛是贓物之辯詞，應係卸責之詞；(三)上開未懸掛車牌之
    機車，確為被害人乙○○所失竊，業據被害人乙○○供述屬實，並有贓物認領保
    管單與車輛竊盜、車牌失竊資料個別查詢報表—查詢車輛認可資料等為主要論據
    。
三、經查：
    (一)按刑法第三百四十九條第二項之故買贓物罪，係以行為人買受贓物時，須有贓
      物之認識，為其構成要件，否則即不能成立該罪，合先敘明。
    (二)上開乙○○所失竊之機車，經乙○○指認無誤（見偵查卷第八頁反面），並有
      贓物認領保管單與車輛竊盜、車牌失竊資料個別查詢報表—查詢車輛認可資料
      等附卷可憑（見偵查卷第九頁、第十頁）。
    (三)被告固於警訊時坦承購買上開機車並後轉賣，惟於原審辯稱：「我不知道那部
      車是贓車，所以才以三百元的價錢向廟公購買」（見原審卷第三０頁）；證人
      陳燦錡於原審證述：「機車從八十七年五月開始停放在天照宮旁的樹下，從來
      沒有人來騎過。」、「機車看起來就是壞掉，外觀看起來經過風吹日曬已生鏽
      ，也沒有掛牌‧‧‧，當時因為機車放在那邊很久，且沒有牌照，外觀看起來
      又毀損，所以我認為那是廢棄機車，被告向我購買時也認為這部機車是廢棄的
      ，並要把機車運往舊貨商賣掉，被告在一、二個月前就發現那部機車放在那裡
      」等語（見原審卷第二九頁至第三０頁），被害人乙○○亦於警訊陳述該車當
      時未懸掛車牌（見偵查卷第八頁反面），由上可知，該機車外觀已有毀損、生
      鏽，且未懸掛車牌，長久置於廟旁樹下無人乘騎使用等情形，衡諸一般人之觀
      念，極易以為該車為廢棄機車，是以，被告於原審所辯，尚非無憑。
    (四)再被告於警訊時供述：伊本想以新台幣一千一百元整賣給宏泰公司，但該公司
      的會計稱買賣須機車報廢單始未向伊收購（見偵查卷第四頁），復以證人陳燦
      錡稱：被告時常於天照宮撿拾廢棄物（見偵查卷第七頁），並依其上開證稱：
      被告於購買之出即表示要將機車運往舊貨商賣掉等語以觀，益見被告於買受之
      時確實僅認識該車為廢棄車輛，否則又何須向陳燦錡購買，甚至表示要運往舊
      貨商賣掉。
    (五)嗣原審依職權送被告前往羅東博愛醫院接受精神鑑定結果：「言語表達上經常
      無法適切回答，音量大，速度快，話量也多，並有明顯離題、脫序之現象，其
      行為則顯得焦慮、激動、思考上有明顯連結鬆散，被附身、被害、政治和誇大
      等怪異妄想，知覺上有視幻覺，日常判斷力無明顯問題，其對於犯案之時的行
      為雖歸諸於被控制妄想，但從其行為之目的性與複雜性，其對於行為應有某種
      程度之判斷能力，此一案件應無心神喪失，但有精神耗弱之程度，從其鑑定時
      之狀態其目前為一精神分裂症之個案，宜令其接受適當之專業治療」，此有羅
      東博愛醫院鑑定報告一紙附卷可稽（見原審卷第五七頁、第五八頁），由此一
      精神鑑定報告得知，被告係處於一精神耗弱之狀態之下，衡以常情，如證人陳
      燦錡具備常人判斷能力之人，對於前揭機車均認定為一報廢車輛，而無法辨別
      其為一來源不合法之贓車，何況判斷能力不及常人之被告。又證人陳燦錡雖於
      警訊時稱：「我告訴甲○○該車停放有一段時間，也不知道是誰停放，甲○○
      說沒有關係，我拿到舊貨商賣掉。」（見偵查卷第七頁），僅能證明被告知悉
      該機車非廟方所有，惟被告主觀上既僅認識該機車為廢棄物，已如前述，其與
      該車棄置於廟旁之真正原因，本屬二事，尚難僅以其購買贓車之事實，而推論
      被告於購買之時對此已有贓物之認識。
    綜上所述，不論由證人對於本件機車外觀之描述，被告購買、轉售之價格，及本
    件被告本身具備之判斷能力綜合判斷，均不足以認定被告對於此一車輛之不法來
    源具備認識，此外，尚乏證據證明被告有贓物之認識，此外，復查無其他積極證
    據足以證明被告有故買贓物之犯行，不能證明被告，依法應為無罪之諭知    。
四、原審據上諭知被告無罪判決，尚無違誤，檢察官上訴意旨猶以：被告既於警訊中
    稱以為該車係廟方財產，其主觀上非認該車為報廢車輛，況被告購買之時並未索
 取相關報廢證明，益徵其非基於購買報廢車之意思﹔證人陳燦錡既已向被告表示
    不知何人停放，則被告明知系爭機車非廟產，且該車既無車牌又無相關報廢證明
    ，足證被告於購買時，應有贓物之認識﹔又被告既非心神喪失，則本件自難排除
    被告對於系爭機車判斷來源不合法之能力等語。惟查：被告主觀之認知，與該機
    車是何人所有、因何故遭人棄置廟旁，不能一概而論，被告既主觀上無贓物之認
    識，雖其有購買贓物之事實，亦不能強要入罪﹔況被告其心智狀況屬精神耗弱，
    對事理之判斷能力尚不及一般常人，又如何以該機車無車牌且無相關報廢證明而
    判斷其來源不合法？檢察官上訴意旨指摘原判決不當，為無理由，應予駁回。
五、被告經合法傳喚，無正當理由不到庭，爰不待其陳述，逕行判決。
據上論斷，應依刑事訴訟法第三百六十八條、第三百七十一條，判決如主文。
本案經檢察官吳慎志到庭執行職務。
中      華      民      國      九十一      年    三    月    二十九    日
                              臺灣高等法院刑事第二十四庭
                                  審判長法  官  陳  貽  男
                                        法  官  王  炳  梁
                                        法  官  李  世  貴
右正本證明與原本無異。
不得上訴。
                                        書記官  魏  汝  萍
中      華      民      國      九十一      年    三    月    二十九    日
